【裁判字號】    98,上,253
【裁判日期】    981216
【裁判案由】    侵權行為損害賠償
【裁判全文】
臺灣高等法院高雄分院民事判決           98年度上字第253號
上  訴  人  大眾商業銀行股份有限公司
                      地下1樓
法定代理人  戊○○
訴訟代理人  江雍正律師
            李汶哲律師
            吳晉賢律師
訴訟代理人  丁○○
被 上 訴人  丙○○
被 上 訴人  甲○○
被 上 訴人  乙○○
前列三人共同
法定代理人  己○○
共      同
訴訟代理人  薛政宏律師
上列當事人間請求侵權行為損害賠償事件，上訴人對於中華民國
98年9 月30日臺灣高雄地方法院98年度訴字第364 號第一審判決
提起上訴，本院判決如下：
    主  文
原判決廢棄，發回臺灣高雄地方法院。
    事 實 及 理 由
一、上訴意旨略以：被上訴人起訴主張，伊等為訴外人邵福順之
    法定繼承人，而上訴人大眾銀行明知定期存款中途解約需本
    人始得辦理，卻任由無代理權之邵愛仔、邵李麗華將邵福順
    之定期存款中途解約並提領上開存款，伊等自得請求邵愛仔
    、邵李麗華連帶賠償係爭款項，上訴人亦應賠償之，又上訴
    人交付存款之行為，對被上訴人不生效力，被上訴人亦得依
    消費寄託法律關係請求上訴人給付上開存款。原審判決則以
    ，邵福順與邵愛仔間之委任契約，因邵福順死亡而消滅，邵
    愛仔代理邵福順處分帳戶之代理權亦隨同消滅，並且繼承邵
    福順對上訴人大眾銀行之係爭存款債權之被上訴人，自無以
    自己之行為表示以代理權授與他人之行為，而認定本件與民
    法第169 條規定之表現代理要件不符，本件被上訴人係繼承
    邵福順對大眾銀行之存款債權，而上訴人大眾銀行對邵愛仔
    給付系爭款項，對於繼承系爭存款債權之被上訴人不生清償
    之效力，被上訴人自得行使寄託物返還請求權，請求上訴人
    大眾銀行返還之。惟按（一）有限責任高雄第二信用合作社
    （下稱高雄二信）並非由上訴人大眾銀行所合併，僅係將其
    資產負債轉讓與上訴人大眾銀行，本件被上訴人起訴時，係
    以高雄二信為被告，而高雄二信雖經該社決議解散，則在清
    算程序進行中，其法人格仍視為存續，依據高雄二信與上訴
    人大眾銀行間之概括讓與及承受契約，高雄二信讓與之營業
    、資產及負債並不包括保留資產與保留負債，而本件訴訟即
    在保留資產及保留負債之列，是原審以裁定命上訴人大眾銀
    行承受訴訟，即有未合。（二）縱認上訴人大眾銀行依法應
    承受訴訟，依民事訴訟法第73條之規定，即便當事人之法人
    因合併而消滅，於有訴訟代理人時，不適用該法第168 條、
    第169 條第1 項及第170 ～172 條訴訟程序當然停止之規定
    ，查高雄二信於原審係委任李慶榮、孫守濂、許泓琮律師為
    訴訟代理人，而該事件經原審以裁定命上訴人大眾銀行承受
    訴訟，經上訴人大眾銀行提出抗告，原審卻於98年9 月28日
    行言詞辯論程序，高雄二信訴訟代理人許泓琮律師當日亦有
    準時到庭，然原審竟在未令高雄二信訴訟代理人行任何言詞
    辯論程序下，逕以上訴人大眾銀行經合法送達，無正當理由
    未到庭為由，而准為一造辯論判決，同有違失之處。（三）
    原審既以肯認訴外人邵福順長年從事海上工作，其所有之存
    單結清及續約等帳戶管理事項均委由邵愛仔為之，縱邵福順
    於98年9 月15日死亡，高雄二信在不知邵福順已死亡情況下
    ，此表示事實從未有所改變，本應有表見代理之適用，原審
    此部分之法律見解即有可議。因此求為判決：（一）原判決
    廢棄。（二）上開廢棄部分，被上訴人在第一審之訴駁回。
    （三）訴訟費用由被上訴人等人負擔。（四）如受不利益判
    決，上訴人願供擔保請准宣告假執行。
二、按第一審之訴訟程序有重大之瑕疵者，第二審法院得廢棄原
    判決，而將該事件發回原法院。但以因維持審級制度認為必
    要時為限；又第451條第1項之判決，得不經言詞辯論為之，
    民事訴訟法第451條第1項、第453條分別訂有明文。所謂訴
    訟程序有重大之瑕疵者，係指第一審違背訴訟程序之規定，
    其違背與判決內容有因果關係，或因訴訟程序違背規定，不
    適於為第二審辯論及判決之基礎而言（最高法院48年台上字
    第127號判例參照）。而法人因合併而消滅者，訴訟程序在
    因合併設立或合併後存續之法人，承受其訴訟以前當然停止
    ；又按第168條至172條及前條所定之承受訴訟人，於得為承
    受時，應即得為承受之聲明，民事訴訟法第169條第1項及第
    175 條第1 項雖分別訂有明文。
三、查本件被上訴人等於97年12月2 日對高雄二信起訴，於原審
    繫屬中，於98年9 月1 日由上訴人大眾銀行概括讓與承受其
    資產、負債及營業，此有行政院金融監督管理委員會98年8
    月21日金管銀國字第09800334030 號名函，概括讓與及承受
    契約、高雄二信98年度第一次臨時社員代表大會會議紀錄附
    卷可按（見原審卷第258 至278 頁) ；而高雄二信雖經社員
    代表大會決議解散，但目前進行清算程序中，其法人人格依
    法仍視為存續，亦有該社98年9 月9 日高二信清字第15號函
    附卷可稽( 見原審卷第265 頁) ，再依上開概括讓與及承受
    契約內容以觀，即高雄二信所讓與營業、資產及負債，並不
    包括保留資產與保留負債，而本件訴訟所生之權利義務，經
    查即在保留資產與保留負債之列，此見概括讓與及承受契約
    第一條第一項第八款至第十款自明( 見原審卷第266 頁反面
    ) 。
四、準此以觀，高雄二信與上訴人大眾銀行並非合併及高雄二信
    之法人格依法仍視為存續，而本件訴訟所生之權利義務又不
    在讓與之列，且高雄二信仍有當事人能力，上訴人大眾銀行
    自無承受訴訟之要件。詎原審竟於98年9 月14日裁定上訴人
    大眾銀行承受訴訟後，即於同年9 月28日行言詞辯論程序，
    雖高雄二信訴訟代理人許泓琮律師當日亦有準時到庭，然原
    審竟在未令高雄二信訴訟代理人行任何言詞辯論程序下，逕
    以上訴人大眾銀行經合法送達，無正當理由未到庭為由，而
    准為一造辯論判決( 見原審卷第279 至282 頁) 。上開原審
    逕對上訴人大眾銀行為實體判決，自不足採為第二審辯論及
    判決基礎，其訴訟程序有重大之瑕疵，其所為判決當然違背
    法令。茲上訴人又以此瑕疵為上訴理由，如前所述( 見本院
    卷第7 、8 頁) ，復於準備程序中明白表示，不同意由本院
    自為實體裁判，要求發回原審重新審理等情（見本院卷第35
    頁），是本院認為維持審級制度，自有將原判決發回原審法
    院更為裁判之必要。從而，上訴人指摘原審判決不當，求予
    廢棄，為有理由，爰不經言詞辯論，由本院將原判決廢棄，
    發回原審法院重行審理，以符法制。
五、據上論結，本件上訴為有理由，依民事訴訟法第451 條第1
    項、第453 條，判決如主文。
中    華    民    國    98    年    12    月    16    日
                            民事第五庭
                                審判長法官  蔡明宛
                                法      官  魏式璧
                                法      官  田平安
以上正本證明與原本無異。
如對本判決上訴，須於判決送達後20日內向本院提出上訴狀，其
未表明上訴理由者，應於上訴後20日內向本院提出上訴理由書（
均須按他造當事人之人數附繕本）。上訴時應提出委任律師或具
有律師資格之人之委任狀，並依附註條文規定辦理。
中    華    民    國    98    年    12    月    16    日
                                書  記  官  吳華榮
附註：
民事訴訟法第466 條之1 ：
對於第二審判決上訴，上訴人應委任律師為訴訟代理人，但上訴
人或其法定代理人具有律師資格者，不在此限。
上訴人之配偶、三親等內之血親、二親等內之姻親，或上訴人為
法人、中央或地方機關時，其所屬專任人員具有律師資格並經法
院認適當者，亦得為第三審訴訟代理人。
第1 項但書及第2 項情形，應於提起上訴或委任時釋明之。


司法院資訊處製作；財團法人民間司法改革基金會備份。
